【裁判字號】    99,消債抗,115
【裁判日期】    990927
【裁判案由】    聲請免責
【裁判全文】
臺灣板橋地方法院民事裁定           99年度消債抗字第115號
抗  告  人  甲○○
即  債務人
上列抗告人因聲請免責事件，對於中華民國99年6 月30日本院99
年度消債聲字第88號裁定提起抗告，本院裁定如下：
    主  文
抗告駁回。
抗告費用新臺幣壹仟元由抗告人負擔。
    理  由
一、本件抗告人前依消費者債務清理條例（下稱消債條例）聲請
    更生，於民國97年7 月18日向本院聲請更生，98年3 月23日
    經本院裁定開始更生程序（本院97年度消債更字第975 號）
    ，嗣再經本院依消債條例第56條規定，裁定自98年7 月15日
    開始清算程序（本院98年度消債清字第64號），並於98年12
    月28日經本院司法事務官依消債條例第127 條第2 項規定，
    裁定終止清算程序（本院98年度司執消債清字第40號）確定
    在案，有上開卷證可稽。嗣本院以98年度消債聲字第54號裁
    定抗告人不免責，抗告人不服，提起抗告，請求廢棄原裁定
    ，其抗告意旨略以：(一)抗告人係因92年間夫妻相處時有嫌隙
    紛爭，於93年11月協議離婚迄今；93年底因父親於台南老家
    罹患重病並於94年7 月死亡；抗告人於95年5 月罹患慢性病
    症糖尿病，且持續就診治療迄今，而抗告人當時有正當職業
    ，收入尚能維持基本家用，也足夠開銷所需，故債權人等才
    會同意給予抗告人信用貸款額度及現金卡使用，後因家庭屢
    遭變故及病痛纏身等因素，於95年初遭不適任解職，才持續
    向債權人等借貸週轉使用，同時兩位年幼女兒仍需支付基本
    生活開銷及學雜費用等，故抗告人在此多重打擊下，因生活
    所需才持續借貸週轉。(二)雖依據債權人等陳述，均認定抗告
    人明顯奢侈、浪費等行徑，係有消債條例第134 條第4 款事
    由，且鈞院裁定所述：可認已明顯逾越一般人日常生活必要
    之支出金額，且大量消費後並無清償能力，而鈞院於99年5
    月12日函知抗告人陳述意見，然抗告人收受該函，業已時日
    甚久，而無法陳述意見，但抗告人仍有誠意清償所積欠之債
    務，又承蒙親友幫助，目前正籌劃與親友合夥開設小吃攤，
    期能持續清償所欠債務，懇請鈞院廢棄原裁定並准予免責等
    語。
二、按法院為終止或終結清算程序之裁定確定後，除別有規定外
    ，應以裁定免除債務人之債務，消債條例第132 條定有明文
    。又法院裁定開始清算程序後，債務人有薪資、執行業務所
    得或其他固定收入，而普通債權人之分配總額低於債務人聲
    請清算前二年間，可處分所得扣除自己及依法應受其扶養者
    所必要生活費用之數額者，法院應為不免責之裁定，但債務
    人證明經普通債權人全體同意者，不在此限，復為消債條例
    第133 條所明定。另債務人有下列各款情形之一者，法院應
    為不免責之裁定，但債務人證明經普通債權人全體同意者，
    不在此限：一、於七年內曾依破產法或本條例規定受免責；
    二、隱匿、毀損應屬清算財團之財產，或為其他不利於債權
    人之處分；三、捏造債務或承認不真實之債務；四、因浪費
    、賭博或其他投機行為，致財產顯然減少或負擔過重之債務
    ，而生開始清算之原因；五、於清算聲請前一年內，已有清
    算之原因，而隱瞞其事實，使他人與之為交易致生損害；六
    、明知已有清算原因之事實，非基於本人之義務，而以特別
    利於債權人中之一人或數人為目的，提供擔保或消滅債務；
    七、隱匿、毀棄、偽造或變造帳簿或其他會計文件之全部或
    一部，致其財產之狀況不真確；八、故意於財產及收入狀況
    說明書為不實之記載，或有其他故意違反本條例所定義務之
    行為，亦為消債條例第134 條所明定。
三、本件各債權人於原審就本件抗告人所為免責之聲請，均表示
    不同意，其等意見如下：(一)債權人台新國際商業銀行股份有
    限公司（下稱台新銀行）表示：依債務人之現金卡提領紀錄
    觀之，其於92至94年間有多筆大額以現金卡提領紀錄，其中
    94年1 月間即提領高達新臺幣（下同）227,200 元，顯非用
    於生活必要之支出，又單一銀行就消費此般金額，若同時再
    合併其他銀行消費明細對照來看，明顯證明債務人奢侈、浪
    費之行徑無疑，債務人係有消債條例第134 條第4 款之事由
    ，應為不免責裁定等語（見原審卷第5 頁至第8 頁）。(二)債
    權人萬泰商業銀行股份有限公司（下稱萬泰銀行）表示：由
    債務人之現金卡客戶交易明細表可得知其於89年2 月首次動
    用當月即預借現金達3 萬元，其後較為異常或大額預借現金
    分別係於89年3 月至9 月預借現金合計達20萬元，90年1 月
    至12月預借現金合計達35萬元，91年1 月至11月預借現金合
    計達19萬元，92年1 月至10月預借現金合計達68萬元，93年
    1 月至12月間大額預借現金達114 萬元，94年1 月至12月間
    大額預借現金達58萬元，95年2 月至12月間預借現金達399,
    000 元，往來期間曾於93年5 月25日清償24萬元至幾無欠款
    （償還來源應為其他同業借款或代償），惟清償後又再度大
    額提領，債權人認債務人明知當時本身收支已無法平衡，卻
    仍恣意提領現金花用，嗣後卻無法依約還款，實已符合消債
    條例第134 條第4 款之事由，應不予免責等語（見原審卷第
    9 頁至第17頁）。(三)債權人臺灣土地銀行股份有限公司（下
    稱土地銀行）表示：債務人使用之現金卡屬預支現金消費，
    債務人明知對該借款並無支付能力，本即應量入為出，節約
    消費，不應為該等消費預借現金使用，依消債條例第134 條
    第4 款應不免責等語（見原審卷第18頁至第24頁）。(四)債權
    人誠第二資產管理股份有限公司（下稱誠公司）表示：
    債務人正值青壯年，並無身心障礙或清寒情事，而有足夠的
    謀生能力，其於經濟狀況不佳之狀下，猶恣意揮霍、投機，
    自始即明知並無充分收入以支付信用貸款，即應量入為出、
    節約消費，不應該有先使用以後有能力就付款、無能力即以
    走著瞧不負責任之態度，至累積欠款達無法支付之地步，更
    顯見債務人並無還款誠意，僅想利用消債條例之施行來試探
    是否可免除債務，此依消債條例第134 條第4 款，自應不予
    免責等語（見原審卷第25頁至第28頁）。(五)債權人新加坡商
    星展銀行股份有限公司表示（下稱星展銀行）：債務人目前
    正值壯年，揆諸債務人之更生債權表，債權銀行高達6 家之
    多，總欠款高達約160 萬元，但債務人明知對該消費或借款
    並無支付能力，本應量入為出，節約消費，而非預借消費，
    再以投機心態累積龐大債務。又依債務人現金卡往來明細查
    詢報表可知，債務人於92年8 月提領2 萬元、同年9 月提領
    4 萬元、93年1 月提領4 萬元、同年9 月提領6 萬元、94年
    1 月提領108,000 元等，已非通常生活所需之鉅額費用，另
    債務人於更生程序中亦無依消費者債務清理條例提出更生方
    案，其態度之消極，顯有利用此程序規避清償債務之疑，依
    消債條例第134 條第4 項不應免責等語（見原審卷第29頁至
    第34頁）。
四、經查：
(一)本件抗告人前於97年7 月18日向本院聲請更生，98年3 月23
    日經本院裁定開始更生程序（97年度消債更字第975 號），
    嗣再經本院依消債條例第56條規定，裁定自98年7 月15日開
    始清算程序（本院98年度消債清字第64號），並於98年12月
    28日經本院司法事務官依消債條例第127 條第2 項規定，裁
    定終止清算程序（本院98年度司執消債清字第40號）。按消
    債條例第78條第1 項規定：「法院裁定開始更生程序後，債
    務人免責前，法院裁定開始清算程序，其已進行之更生程序
    ，適於清算程序者，作為清算程序之一部；其更生聲請視為
    清算聲請。」。然查，抗告人主張：其因有不能清償債務之
    情事或有不能清償債務之虞，於消債條例施行後，前提出債
    權人清冊，以書面向最大債權金融機構萬泰銀行請求共同協
    商債務清償方案，惟萬泰銀行告知最低還款條件為每月清償
    5,000 元，而其目前因經濟市場萎縮，暫以臨時工（建設工
    地、臨時攤販）為收入，每月可提供還款之金額僅3,000 元
    ，因而雙方協商不成立。故抗告人於聲請更生前二年並無穩
    定固定收入，其名下僅有汽車1 部，此有抗告人之財產及收
    入狀況說明書、財政部臺灣省北區國稅局95、96年度綜合所
    得稅各類所得資料清單、稅務電子閘門財產所得調件明細表
    、抗告人97年8 月21日補正陳報狀、萬泰銀行97年9 月5 日
    民生更生陳報狀等件在卷可稽，可認抗告人於法院裁定開始
    清算程序後，已無固定收入，即不符合消債條例第133 條應
    為不免責裁定之情形。
(二)惟另查，本件抗告人雖主張：其係因於93年間與其配偶協議
    離婚，於94年間其父親罹患重病而死亡，於95年間其罹患慢
    性病症糖尿病等家庭及健康因素，於95年初遭不適任解職，
    才持續向債權人等借貸週轉使用，同時兩位年幼女兒仍需支
    付基本生活開銷及學雜費用等，故其在此多重打擊下，因生
    活所需才持續借貸週轉等語。惟依前開債權人於原審之陳報
    及所提資料所示，抗告人早在89年2 月即向債權人萬泰銀行
    預借現金達30,000元，其後分別於89年3 月至9 月間預借現
    金達200,000 元，90年1 月至12月間預借現金達350,000 元
    ，91年1 月至11月間預借現金達190,000 元，其中於91年10
    月14日至同年11月15日間，分別向萬泰銀行、星展銀行預借
    現金92,000元、80,000元，合計高達172,000 元，是上開借
    款均係於抗告人所稱上開情事發生前預借，且當時抗告人尚
    未遭解職，仍應有正當職業固定收入，則抗告人上揭所預借
    提領之金額，可認已明顯逾越一般人日常生活必要之支出金
    額。又縱抗告人稱其於93年至95年間，遭逢家庭變故及健康
    因素，並於95年初遭不適任解職，始屢向債權人借貸週轉等
    情，惟抗告人於93年5 月間，分別向台新銀行、萬泰銀行預
    借現金60,000元、400,000 元，合計高達460,000 元；於93
    年6 月間，分別向台新銀行、萬泰銀行、土地銀行預借現金
    20,000元、60,000元、30,000元，合計高達110,000 元；於
    93年7 月間，分別向台新銀行、萬泰銀行、星展銀行預借現
    金40,0 00 元、60,000元、20,106元，合計高達120,106 元
    ；於93年9 月間，分別向萬泰銀行、土地銀行、星展銀行預
    借現金40 ,000 元、20,006元、60,318元，合計高達120,32
    4 元；於93年10月間，分別向台新銀行、萬泰銀行預借現金
    20,000元、50,000元，合計70,000元；於94年1 月間，分別
    向台新銀行、萬泰銀行、星展銀行預借現金227,200 元、12
    0,000 元、109,000 元，合計高達456,200 元；於94年3 月
    間，分別向台新銀行、土地銀行、星展銀行預借現金20,000
    元、22,518元、25,836元，合計68,354元；於94年6 月間，
    分別向萬泰銀行、土地銀行、誠公司、星展銀行預借現金
    20,000元、2,006 元、400,000 元、6,318 元，合計高達42
    8,324 元；於94年8 月至同年12月間，分別向台新銀行、萬
    泰銀行、土地銀行、星展銀行預借現金9,500 元、302,000
    元、40,012元、49,984元，合計高達401,496 元，平均每月
    預借現金高達80,299元。準此，依抗告人上開交易明細所示
    ，均係於93年至95年初遭公司解職前向各債權人預借高額現
    金，縱有抗告人前開抗辯情事發生，惟於抗告人尚有正當職
    業固定收入下，抗告人猶持續向各債權人預借高額現金，
    足認抗告人於上開期間之支出，顯與一般家庭日常所需支出
    顯不相當，自堪認抗告人應有「因浪費、賭博或其他投機行
    為，致財產顯然減少或負擔過重之債務，而生開始清算之原
    因」情事存在。
五、綜上所述，抗告人於其並無相當之收入或資產之情形下，未
    能量入為出，簡約生活，卻以辦理現金卡、信用卡方式以債
    養債，足認其確有浪費之行為。故原審認抗告人有消債條例
    第134 條第4 款所規定之「因浪費、賭博或其他投機行為，
    致財產顯然減少或負擔過重之債務，而生開始清算之原因。
    」之情事，而裁定抗告人不予免責，並無違誤。抗告意旨仍
    執陳詞指摘原裁定不當，求予廢棄，為無理由，應予駁回。
六、另抗告人如尚有其他協商還款之清償方案，自非不得再與債
    權銀行進行協商，或依法仍得向法院為更生之聲請，俾便求
    得適當之履債方式以資解決紛爭，併予指明。
七、據上論結，本件抗告為無理由，依消費者債務清理條例第11
    條第2 項、第15條，民事訴訟法第495 條之1 第1 項、第44
    9 條第1 項、第95條、第78條，裁定如主文。
中    華    民    國    99    年    9     月    27    日
                  民事第一庭    審判長法  官  李世貴
                                      法  官  陳翠琪
                                      法  官  黃信樺
以上正本證明與原本無異。
本裁定不得抗告。
中    華    民    國    99    年    9     月    27    日
                                      書記官  李佳靜

司法院資訊處製作；財團法人民間司法改革基金會備份。
